【裁判字號】    89,訴,1377
【裁判日期】    890714
【裁判案由】    偽造文書
【裁判全文】
臺灣臺中地方法院刑事判決                        八十九年度訴字第一三七七號
    公  訴  人  臺灣台中地方法院檢察署檢察官
    被      告  丙○○
右列被告因偽造文書案件，經檢察官提起公訴（八十九年度調偵字第一七二號），本
院判決如左：
    主  文
丙○○行使偽造私文書，足以生損害於他人，處有期徒刑陸月，緩刑參年。
    事  實
一、丙○○與甲○○（業經檢察官以八十九年度調偵字第一七二號為不起訴處分確定
    ）係姊妹關係，因甲○○欲召集民間互助會，丙○○乃居間介紹乙○○入會，會
    期自民國八十七年十二月二十五日起至八十八年十二月二十五日止、連同會首合
    計十三人、每會新台幣（下同）五萬元、採內標制，於每月二十五日假會首甲○○住處競標，丙○○已於八十八年二月二十五日以四千五百元之標息，標取會款
    ，然其因資金週轉需求，明知乙○○為該互助會之活會會員，且未曾授權其代理
    投標，竟意圖為自己不法之所有，利用乙○○之各期活會會款均經由其轉交與會
    首甲○○，乙○○鮮與會首甲○○直接連絡之機會，於八十八年五月二十五日（
    起訴書誤載為四月二十五日），以電話向不知情之會首甲○○表示欲以乙○○之
    名義競標，會首甲○○因乙○○之各期活會會款均由丙○○轉交，乃誤認乙○○
    有委託丙○○參與競標之情事，因而應丙○○之請託，在其台中縣后里鄉○○路
    一○八巷三十五弄三號住處，以乙○○之名義代填標單一紙，並於標單上簽署「
    乙○○」之署押及書寫標息四千五百元後，代為提出參與競標，並以乙○○名義
    之四千五百元最高標息標得當期互助會會款，甲○○與丙○○乃分別向其他活會
    會員王秀蘭、施進德、林俊彥、余朝堂、游賜南、林義祥、陳玉女及死會會員鄧
    甲○○、鐘迪生、康麗玲等人以乙○○得標為由，分別收取會款，丙○○則向乙○○謊稱係他人得標，而向乙○○收取該次活會會款，致會員王秀蘭、乙○○等
    人均陷於錯誤而交付該期會款，合計詐得會款五十五萬零五百元。其後乙○○在
    不知情之情形下，曾多次電請會首甲○○代填標單欲行投標，甲○○始知丙○○
    上開未經乙○○同意冒標會款情事，然囿於與丙○○之姊妹關係，不敢告知乙○○實情，在此期間丙○○亦繼續向乙○○收取各期活會會款，並自行補足與死會
    會款之差額後，交由會首甲○○轉交歷次得標會員。直至八十八年十一月間，上
    開互助會僅餘兩會時，乙○○因其姊陳玉女亦為活會，經與陳玉女磋商後，欲由
    乙○○取得該次會款，然得知上開互助會除乙○○、陳玉女二人外，尚有余朝堂
    亦為活會，乙○○至此始察知丙○○未經其同意冒標會款情事。
二、案經乙○○訴由臺灣臺中地方法院檢察署檢察官偵查起訴。
    理  由
一、訊據被告丙○○對於右揭居間介紹告訴人乙○○參加其妹甲○○所召集互助會，
    並於八十八年五月二十五日冒告訴人乙○○之名義，以四千五百元之標息，委託
    會首甲○○以乙○○名義代填標單參與競標，並於標得會款後供己花用，嗣並為
    掩飾犯行，而陸續向告訴人乙○○收取往後各期活會會款，再自行補足與死會會
    款之差額後，交由會首甲○○轉交歷次得標會員等情，坦承在卷，核與告訴人乙○○、證人甲○○於本院審理中所分別指述及證述標會情節相符，復有載明得標
    月份、標息之會簿影本一紙附於偵查卷內可稽，被告丙○○所為自白，核與事實
    相符，事證已臻明確，被告丙○○犯行洵堪認定。
二、按民間互助會之會員於紙上書寫競標會員姓名及一定之金額，並加以出示以競標
    依據，依標單於習慣上足以表示為該會員欲以該金額為利息參與競標之意思，該
    標單依刑法第二百二十條第一項之規定，應以刑法第二百十條規定之私文書論（
    最高法院七十四年台上字第四一九四號、第四八○九號、第五六一二號判決參照
    ）。被告丙○○利用不知情之會首甲○○載明「乙○○」名義之標單，並持以行
    使參與競標，核其所為，係犯刑法第二百十六條、第二百二十條第一項、第二百
    十條之行使偽造準私文書罪，且為間接正犯。被告丙○○偽造署押行為，為偽造
    準私文書之階段行為，偽造準私文書之低度行為，復為行使偽造準私文書之高度
    行為所吸收，均不另論罪。又被告丙○○據上開虛偽標單，經由會首甲○○及自
    身向各活會會員詐取該期會款，其並另向乙○○謊稱他人得標而向乙○○詐得該
    次會款供己花用，致告訴人乙○○及各活會會員均陷於錯誤而如數交付會款，核
    係犯同法第三百三十九條第一項之詐欺取財罪，且係以一詐欺行為同時侵害數活
    會會員之法益，觸犯數相同之罪名，為想像競合犯，應從一詐欺取財罪處斷，公
    訴人認係連續詐欺，容有誤會；又所犯行使偽造準私文書與詐欺取財二罪間，有
    方法結果之牽連關係，應依刑法第五十五條後段牽連犯之規定，從一重之行使偽
    造準私文書罪處斷。爰審酌被告丙○○犯罪之動機、目的在圖一己私利、其犯罪
    手段尚屬平和、犯罪所得金額達五十餘萬元、犯後業與告訴人乙○○達成和解
    （參偵查卷附台中縣大雅鄉調解委員會八九民調字第○六二號調解書）等一切情
    狀，量處如主文所示之刑。末查，被告丙○○前未曾受有期徒刑以上刑之宣告，
    有台灣台中地方法院檢察署刑案資料查註紀錄表及台灣高等法院被告全國前案紀
    錄表各一紙可按，其因一時失慮，致罹刑典，經此次偵審程序，日後當知所警惕
    ，信無再犯之虞，加以其與告訴人乙○○所達成之和解，猶待其分期償付，本院
    因認前開對其宣告之刑，以暫不執行為適當，爰併予宣告緩刑三年。至其於八十
    八年五月二十五日利用證人甲○○所偽造載明標息四千五百元標單上所偽簽之「
    乙○○」簽名，雖屬偽造之署押，然未據扣案，且業經證人甲○○到庭證實業於
    當次開標完成後予以丟棄，足認業已滅失，為免日後執行困難，爰不予宣告沒收
    ，附此敘明。
據上論斷，應依刑事訴訟法第二百九十九條第一項前段，刑法第二百十六條、第二百
二十條第一項、第二百十條、第三百三十九條第一項、第五十五條、第七十四條第一
款，罰金罰鍰提高標準條例第一條前段，判決如主文。
中      華      民      國    八十九    年      七      月     十四     日
                                臺灣臺中地方法院刑事第七庭
                                    法  官  林  宗  成
右正本證明與原本無異。
如不服本判決，應於送達後十日內向本院提出上訴狀（須附繕本），上訴於台灣高等
法院台中分院。
                                    書記官
中      華      民      國    八十九    年     七       月     十四     日
附錄論罪科刑法條
刑法第二百十條：
偽造、變造私文書，足以生損害於公眾或他人者，處五年以下有期徒刑。
刑法第二百十六條：
行使第二百十條至第二百十五條之文書者，依偽造、變造文書或登載不實事項或使登
載不實事項之規定處斷。
刑法第二百二十條第一項：
在紙上或物品上之文字、符號、圖畫、照像，依習慣或特約，足以為表示其用意之證
明者，關於本章及本章以外各罪，以文書論。
刑法第三百三十九條：
意圖為自己或第三人不法之所有，以詐術使人將本人或第三人之物交付者，處五年以
下有期徒刑、拘役或科或併科一千元以下罰金。
以前項方法得財產上不法之利益或使第三人得之者，亦同。


司法院資訊處製作；財團法人民間司法改革基金會備份。
